最高法院刑事裁定　　　　　　　　　　111年度台抗字第245號
抗　告　人　臺灣高等檢察署檢察官陳孟黎
聲　請　人　詹超宇


上列抗告人因被告陳儒宏等違反銀行法案件，不服臺灣高等法院
中華民國110年12月22日准予發還扣押物之裁定（110年度聲更一
字第7號），提起抗告，本院裁定如下：
    主  文
原裁定撤銷，應由臺灣高等法院更為裁定。
    理  由
一、本件原裁定以聲請人詹超宇聲請發還被告陳儒宏等違反銀行
    法案件（原審法院109年度金上重訴字第7號，下稱本案），
    經法務部調查局桃園市調查處（下稱桃園市調處）於民國10
    8 年1月8日至橙宏管理顧問有限公司（下稱橙宏公司）位於
    桃園市○○路0000號 4樓之辦公室搜索扣押所有如其附表（
    下稱附表）所示之本票原本 3紙，依聲請人時任陳儒宏經營
    之森悅國際股份有限公司（下稱森悅公司）知識長並有辦公
    座位，森悅公司辦公室與桃園市調處搜索橙宏公司地址同一
    ，且於當日搜索時，附表所示本票均未到期，聲請人投資之
    490 方案期間應尚未屆至，所主張該等本票為其持有並置於
    辦公座位被查扣，應屬有據，經衡酌附表所示本票已經翻拍
    附卷，認無扣押留存必要，而准予發還聲請人等情。固非無
    見。
二、惟按可為證據或得沒收之物，得扣押之；扣押物若無留存之
    必要者，不待案件終結，應以法院之裁定或檢察官命令發還
    之，刑事訴訟法第133條第1項、第142條第1項前段分別定有
    明文。所謂扣押物無留存之必要者，乃指非得沒收之物，又
    無留作證據之必要者，始得依上開規定發還；倘扣押物尚有
    留存之必要者，即得不予發還。而有無繼續扣押必要，應由
    事實審法院依案件發展、事實調查，予以審酌。又同法第14
    2條第2項係規定，扣押物因所有人、持有人或保管人之請求
    ，得命其負保管之責，暫行發還。是以得聲請發還之人，限
    於扣押物之所有人、持有人或保管人為限。
三、原裁定雖認桃園市調處搜索地址與森悅公司同一，聲請人時
    任森悅公司知識長，於該址設有辦公座位，且依本案投資模
    式，搜索查扣所示之本票均未到期，投資期間尚未屆滿，聲
    請人主張該等本票置於其辦公室桌櫃抽屜內為其持有，應屬
    有據，至桃園市調處函覆上揭本票屬橙宏公司存根聯，保管
    人為橙宏公司，與勘驗結果及商業習慣不同，並無足採，乃
    以所示本票無扣押留存必要，聲請人請求發還為有理由，應
    予准許。然卷查，㈠依原審勘驗本案扣押贓證物品所載，附
    表所示之本票3 紙係置於扣押物編號A31-2投資憑證（2）箱
    內無透明資料夾分裝之資料中，封條上記載：搜索、扣押日
    期為108年1月8 日，扣押物所有人、持有人、保管人為「橙
    宏公司」，扣押物所有人、持有人、保管人簽（捺）章為「
    蔡佳璇代」；另放於箱外之扣案物共 5包，其中貼有臺灣桃
    園地方法院109 刑管124號銀色標籤之贓證物袋1包，內有：
    扣押物編號A28 「詹超宇隨身硬碟」一個，搜索、扣押日期
    為108年1月8 日，扣押物所有人、持有人、保管人為「橙宏
    公司詹超宇」，扣押物所有人、持有人、保管人簽（捺）章
    為「蔡佳璇代」，並翻拍照片附卷（見更審卷第51至59、67
    頁），而第一審判決附表16序號23、31、45復將所示本票 3
    紙列為聲請人投資490 方案（6M）之證據，憑為論斷陳儒宏
    與橙宏公司犯銀行法罪行之部分論證，並諭知（扣案物）沒
    收在案等旨（見第一審判決第1至4、10、32、36至39頁、第
    489至502頁），據此等事證以觀，桃園市調處於同日搜索時
    ，似已區分扣押物所有人、持有人、保管人之不同，而予分
    別扣押、記錄，第一審判決亦認所示本票係陳儒宏所有供本
    案犯罪所用之物，予以宣告沒收。再酌以前揭勘驗內容㈢
    摘要表列之105 張工商本票原本，除序號41、42、43即附表
    所示之本票，有本票未到期情形外，另有多張扣押本票到期
    日亦在108 年1月8日搜索日之後，其中序號25、26、83之本
    票與聲請人同為投資490 方案（即第一審判決附表16序號24
    、35、42），本票到期日亦均為108年4月等情，有卷附第一
    審判決、原審筆錄可稽（見第一審判決第489至503頁，更審
    卷第52至58頁），惟受款人薛凱庭、洪榮林似非橙宏公司或
    森悅公司之員工，似可認前開本票於到期日前均已繳回橙宏
    公司，則何以得依憑附表所示本票尚未到期，即認上揭本票
    係聲請人收執於辦公室內被查扣，而屬聲請人持有之物，即
    非無疑。㈡依卷附桃園市調處就聲請人為受款人之本票及其
    隨身硬碟搜索扣押情形之覆文所載，所檢附之搜索錄影光碟
    尚非完整，僅為部分檔案，而業務人員辦公室座位截圖，亦
    無聲請人辦公室座位所在位置標示（見更審卷第101、103、
    105 頁），則依上開函覆內容，似仍無法辨明所示本票是否
    確由聲請人之辦公座位扣押所得？另覆文所載「…該本票屬
    橙宏公司存根聯」，究為何意？與卷附勘驗筆錄附圖二本票
    照片右下角「第二聯」之記載（同上卷第65頁）是否相關？
    凡此俱攸關聲請人是否持有上揭本票事實之認定，且原裁定
    既認函文所稱之「存根聯」與勘驗結果及商業習慣未合而有
    疑，則為明瞭上開實情，非不得針對相關疑點再為函查，或
    調閱搜索錄影光碟，或傳喚相關人員予以釐清說明。原審就
    此未予究明，遽認上揭本票為聲請人收執於辦公室私人桌櫃
    內，因橙宏公司遭搜索而為檢警扣押，自嫌速斷，併有理由
    不備之違誤。抗告意旨指摘原裁定不當，非無理由，應由本
    院將原裁定撤銷，由原審更為適法之裁定。
據上論結，應依刑事訴訟法第413條前段，裁定如主文。
中    華    民    國   111    年    3     月    9     日
                  刑事第九庭審判長法  官  段  景  榕  
                                  法  官  鄧  振  球  
                                  法  官  楊  力  進  
                                  法  官  宋  松  璟  
                                  法  官  汪  梅  芬  
本件正本證明與原本無異
                                  書記官
中    華    民    國   111    年    3     月    14    日